【裁判字號】    97,勞訴,152
【裁判日期】    980331
【裁判案由】    確認僱傭關係存在
【裁判全文】
臺灣臺北地方法院民事判決             97年度勞訴字第152號
原      告  乙○○
訴訟代理人  吳文升律師
被      告  社團法人中華語文著作權仲介協會
                      3
法定代理人  甲○○
上列當事人間請求確認僱傭關係存在等事件，本院於中華民國98
年3月27日言詞辯論終結，判決如下：
    主      文
被告應給付原告新臺幣貳拾柒萬伍仟元及自民國九十七年八月二
十三日起至清償日止，按週年利率百分之五計算之利息。
被告應自民國九十七年八月一日起至民國九十九年八月三十一日
止，按月給付原告新臺幣貳萬伍仟元。
原告其餘之訴駁回。
訴訟費用由被告負擔。
本判決第一、二項於原告以新臺幣貳拾玖萬貳仟元供擔保後，得
假執行。但被告如以新臺幣捌拾柒萬伍仟元為原告預供擔保後，
得免為假執行。
    事實及理由
甲、程序部分：
    按確認法律關係之訴，非原告有即受確認判決之法律上利益
    者，不得提起之，民事訴訟法第247條第1項前段定有明文。
    所謂即受確認判決之法律上利益，係指因法律關係之存在與
    否不明確，致原告主觀上認為其在法律上之地位有不安之狀
    態存在，且此種不安之狀態，能以確認判決將之除去者而言
    ，最高法院52年臺上字第1240號判例足資參照。查本件原告
    主張兩造間僱傭關係存在，然為被告所否認，堪認兩造間僱
    傭關係存否並不明確，致原告在私法上之地位有受侵害之不
    安狀態存在，且此不安狀態得以確認判決除去之，故原告起
    訴請求確認僱傭關係存在，有即受確認判決之法律上利益，
    合先敘明。
乙、實體部分：
一、原告主張：兩造於民國96年8月22日簽訂「聘（僱）法律暨
    授權專業人員契約」（以下簡稱聘《僱》契約）、「合作契
    約書」，被告僱用原告為法律暨授權專業人員，擔任法律暨
    授權部副總經理（副秘書長）職務，聘僱期間自96年9月1日
    起至99年8月31日止。惟原告已開始履行聘（僱）契約約定
    之工作內容，且無任何違反工作規則情節動大情事，亦無終
    止勞動契約之意思，被告竟未經預告即於97年4月11日通知
    原告不再續聘，並對外宣稱原告已自97年4月10日起正式離
    職，被告片面終止契約應無屬無效，兩造間僱傭關係仍存在
    ，原告自得依兩造間合約關係請求被告給付薪資。而原告除
    抽成之隨案獎金外，依被告第1屆第5次常務董事聯席會會議
    記錄（以下簡稱會議紀錄）所附附件一「預定年支出預算表
    」（以下簡稱預算表）第3條第2項內容，原告即會員授權部
    副總經理（副秘書長）每月得請領基本報酬為新臺幣（下同
    ）2萬5000元，然原告自96年9月1日受僱之日起至提起本件
    起訴之97年7月31日止，原告得請求11個月共27萬5000元之
    薪資，被告皆未給付，而自97年8月起至99年8月31日即契約
    期滿之日止，被告亦應按月給付薪資2萬5000元。爰依合約
    關係提起本訴，並聲明：（一）確認原告與被告間僱傭關係
    存在。（二）被告應給付原告27萬5000元及自起訴狀繕本送
    達翌日起至清償日止，按年息5%計算之利息。（三）被告應
    自97年8月起至99年8月31日止，按月給付原告2萬5000元。
    （四）願供擔保請准宣告假執行。
二、被告則以：被告自95年8月8日獲准設立，工作無法推展毫無
    收入，原告認被告向利用人收取權利金之獲利龐大，乃於96
    年9月1日至被告處擔任義工，被告董事長及秘書長雖有在「
    聘（僱）契約」、合作契約書簽名，但未查看內容，兩造間
    並無僱傭關係或任何契約關係存在，且上開契約書應係原告
    偽造，因被告現任董事長甲○○當時尚未擔任董事長職務。
    至被告董事長、秘書長與另一董事雖有在上開會議紀錄上簽
    名，並給與原告「版權部副總經理」職稱，然上開預算表僅
    係預算，開會後雖向原告表示會支付每月基本報酬2萬5000
    元，但必須等協會有錢後才能履行，沒錢就無法支給，故自
    96年8月22日起至97年4月11日原告離職時止皆未支付上開費
    用。又原告未按兩造間聘（僱）契約第4條工作內容從事取
    締盜版、取得權利金業務，也未招募新工作人員，且依據「
    著作權仲介團體委託代辦注意事項（草案）」（以下簡稱注
    意事項《草案》）第5條第2、6項規定，原告不得將受託事
    項再委由第三人即推銷影印紙之香港Double A公司辦理，原
    告卻與Double A公司合作，共同向利用人收取權利金，並向
    非利用人之影印店另收保證金，前開情事遭被告發現，遂要
    求原告不得再至被告處所工作，兩造間縱有契約關係，也已
    於97年4月10日終止，被告並於97年4月11日再次通知原告，
    原告自斯時起未再上班，本件請求無理由等語置辯。並聲明
    ：（一）原告之訴及其假執行之聲請均駁回。（二）如受不
    利判決，願供擔保請准宣告免為假執行。
三、經本院與兩造整理本件不爭執事項如下（見本院卷第56頁及
    背面）：
（一）原告自96年9月1日起至被告處工作。
（二）被告於97年1月29日發函予騏暘數位影印表示原告於97年4
      月10日正式離職。
（三）聘（僱）契約上被告大小章及秘書長甲○○簽名為真正。
（四）合作契約書上被告大小章及秘書長甲○○簽名為真正。
（五）被告第1屆第5次常務董事聯席會會議記錄上秘書長甲○○
      簽名為真正。
四、經查，原告自96年9月1日起至被告處工作，職稱為副秘書長
    （副總經理），被告當時之董事長吳延玫、秘書長甲○○於
    96年8月22日與原告簽訂聘（僱）契約、合作契約書，另被
    告之董事有於當日會議紀錄上簽名，預算表內載明被告同意
    支付原告每月基本報酬即津貼車馬費2萬5000元，原告自96
    年9月1日起至97年4月11日止皆未領得上開費用，嗣被告於
    97年4月11日通知原告兩造間關係已終止之事實，為兩造所
    不爭執，並有聘（僱）契約（見本院97年度北勞調字第98號
    卷第5頁）、合作契約書（同上調字卷第6、7頁）、會議紀
    錄（同上調字卷第8、9頁）、預算表（同上調字卷第10頁）
    在卷可稽，此部分堪信為實。今原告主張被告違法解僱，且
    從未支薪，請求確認僱傭關係存在並給付薪資，被告則否認
    兩造間有契約關係，是本件之爭點厥為：（一）兩造間究有
    無契約關係存在？該契約性質為何？是否已合法終止？（二
    ）原告請求給付薪資是否有據？應給付之報酬金額為何？
（一）按當事人互相表示意思一致者，無論其為明示或默示，契
      約即為成立，民法第153條第1項定有明文。兩造於96年8
      月22日簽訂「聘（僱）契約」，其內載明「社團法人中華
      語文著作權仲介協會已確保語文著作財產權人之權益...
      聘僱乙○○（即原告）為本會法律暨授權業務主管，並籌
      組設立法律暨授權執行處」，第2條約定聘僱時間自96年9
      月1日起至99年8月31日止，職稱為「法律暨授權部副總經
      理（副秘書長）」，另於同日簽訂合作契約書，明訂「爰
      甲方（即被告）係依著作權仲介團體條例設立之社團法人
      ，並蒙語文著作之著作財產權人（或專屬授權之被授權人
      ）之專屬授權，管理其著作財產權之重製權；乙方（即原
      告）係受甲方委任專門從事處理有關影印機之重製權授權
      業務」，上開契約並經被告董事長吳延玫、秘書長甲○○
      簽名在案，而被告係於96年12月22日始召開董事會改選董
      事長，改由甲○○擔任，並於97年3月6日辦理法人變更登
      記，有經濟部智慧財產局97年6月26日智著字第097000550
      60號函在卷可稽（見本院卷第85頁），被告亦於本院中自
      承上開聘（僱）契約、合作契約書之簽名皆為真正，甲○
      ○係自97年3月6日起接任吳延玫成為董事長等語明確（見
      本院卷第87頁背面），足見兩造間確已成立契約關係無訛
      。被告雖辯稱甲○○、吳延玫有簽名但未查看契約內容，
      且甲○○當時未擔任董事長職務，上開契約應係原告偽造
      ，原告僅係義工，兩造間並無任何契約關係云云。惟上開
      契約之董事長欄署名皆為「吳延玫」並非「甲○○」，已
      如前述，被告復自承簽約時契約內容皆已打好並非空白文
      件（見本院卷第88頁背面），被告既在其上簽名，即應負
      契約責任，至吳延玫及甲○○簽名時是否查看相關內容，
      要與兩造間契約成立與否無涉，被告所辯，委無足採。
（二）又按稱僱傭者，謂當事人約定，一方於一定或不定之期限
      內為他方服勞務，他方給付報酬之契約；而稱委任者，謂
      當事人約定，一方委託他方處理事務，他方允為處理之契
      約，民法第482條、第528條分別定有明文。次按所謂委任
      係指委任受任人處理事務之契約而言。委任之目的，在一
      定事務之處理，故受任人給付勞務，僅為手段，除當事人
      另有約定外，得在委任人所授權限範圍內，自行裁量決定
      處理一定事務之方法，以完成委任之目的。而所謂僱傭則
      係受僱人為僱用人服勞務之契約而言。僱傭之目的，僅在
      受僱人單純提供勞務，對於服勞務之方法無自由裁量之餘
      地，此與委任契約之受委任人，為處理一定目的之事務，
      具有獨立之裁量權者迥然不同。是僱傭契約與委任契約，
      固均具勞務供給之性質，然在僱傭契約係以給付勞務之自
      體，為契約之目的；而委任則以處理事務為契約之目的，
      其給付勞務僅為一種手段。受任人之處理委任事務，雖亦
      須依委任人之指示，但有時亦有獨立裁量之權，此觀民法
      第535、536條規定即明。再按勞動契約係指當事人之一方
      ，在從屬於他方之關係下，提供職業上之勞動力，而由他
      方給付報酬之契約，就其內涵言，勞工與雇主間之從屬性
      ，一般學理上認具有下列特徵：(1)人格上從屬性：係指勞
      工提供勞務之義務的履行係受雇主之指示，決定勞務義務
      之給付地點、給付時間、給付量與勞動強度、勞動過程，
      雇主並得支配勞工之人身、人格，且在勞工有妨礙企業生
      產秩序或運作情形時，更得給予懲戒等；(2)經濟上從屬性
      ：係指受僱人並不是為自己之營業勞動而是從屬於他人，
      為該他人之目的而勞動，勞方之勞動力須依賴雇主生產資
      料始能進行，而雇主對工資及其他勞動條件等契約內容亦
      有決定性之控制。除上開從屬性外，另有所謂組織上從屬
      性，即勞工納入雇方生產組織體系，並與同僚間居於分工
      合作狀態，最高法院96年度臺上字第2630號裁判亦同此解
      。是本件兩造間之契約性質為何，自應就其契約之實質關
      係為判斷。
  １、經查，依兩造簽訂之聘（僱）契約、合作契約書內容，本
      件被告係聘任原告擔任法律暨授權業務主管，並籌組設立
      法律暨授權執行處，職稱為「法律暨授權部副總經理（副
      秘書長）」，原告工作內容係受被告委任，專門從事處理
      有關影印機之重製權授權業務，已如前述，合作契約書第
      1條進一步約定：「甲方（即被告）委任乙方（即原告）
      代為收取影印機重製授權甲方之語文著作之使用報酬」，
      第3條則約定原告處理委任事務時，應善盡注意義務；第4
      條約定原告依被告所定之使用報酬收費標準向利用人收取
      ，第5條第1項則約定原告得自被告可分配金額中，依總代
      收業績額百分之50之款項，作為被告應支付原告之委任報
      酬等情觀之，被告係委託原告處理影印機之重製權授權業
      務甚明，而原告向利用人收取費用後，得以業績額百分之
      50作為報酬，原告復自承並無固定之上、下班時間，工作
      性質係跑外務，不須簽到或打卡，工作內容係向權利人取
      得授權，並要求利用人給付權利金以得到授權，該權利金
      一方面支付權利人，一方面係被告收取等語明確（見本院
      卷第87頁背面），足見原告於被告所授權限範圍內，得自
      行裁量決定處理一定事務之方法，以完成委任之目的，其
      所享有之權限及工作性質，遠非一般提供勞務係受雇主指
      示，勞務給付之時、地、給付量、勞動強度與過程皆受雇
      主控制範圍，而具人格上及經濟上從屬性之一般勞工所得
      比擬，兩造間係屬委任關係，原告主張其與被告應成立僱
      傭關係，進而請求確認僱傭關係存在云云，洵屬無據。
  ２、又按兩造間合作契約書第2條約定聘用時間自96年9月1日
      起至99年8月31日止，第9條第1項則約定：「在合約其內
      ，甲、乙雙方必須履行其合約責任及權利至本合約終止，
      乙方擁有優先續約權，甲、乙雙方須在合約終止期滿前3
      個月商討續約事宜。甲、乙雙方任何一方不得擅自提前終
      止合同」，被告對此則以若任一方違反契約精神或約定，
      即可提前終止合約，並為原告所不爭，被告進而抗辯兩造
      至遲於97年4月11日已終止契約關係云云，則被告得否提
      前終止兩造間委任關係，端視原告是否違反契約約定，以
      致被告有合理事由而得例外提前終止。
（１）被告辯稱原告未按聘（僱）契約第4條工作內容取締盜版
      、取得權利金，也未招募新工作人員，被告才終止兩造間
      關係等語，原告否認上情，並稱：伊有召開說明會宣導，
      並於96年11月透過出版商公會與被告簽訂意向書，至於實
      際授權則須個別出版社與被告簽約，伊遂招募工作人員，
      以便有人力從事取得授權工作，進而向利用人收取權利金
      。詎被告拒付薪資工作人員薪資，引發勞資糾紛，致伊無
      法執行業務，被告即在97年4月將伊解聘等語。經查：依
      聘（僱）契約第4條約定：「工作內容：１、管理、維護
      相關國際合作授權單位與本會會員及委託本會管理之非會
      員之著作之重製權，並處理與利用人使用報酬之收受；處
      理相關國際合作授權單位與委託本會管理之會員、非會員
      著作權被侵害行為之法律追究相關事宜。２、本會法律暨
      授權專業人員需按相關國際合作授權單位與本會主管機關
      實際核准收取使用報酬之範圍，進行相關業務工作，目前
      以影印機使用報酬率為主。３、負責籌組聘僱業務執行所
      需之相關法律暨授權專業工作人員」，足見被告受託事務
      以收取使用報酬、追究侵害著作權行為及招募人員從事上
      開業務為主。被告辯稱已著手履行上開業務之事實，有被
      告與臺北市出版商業同業公會（以下簡稱出版商公會）於
      96年11月5日簽訂之意向書（見本院卷第107頁）、增聘工
      作人員之內部簽呈（見本院卷第113、114頁）、臺北市政
      府勞資爭議案件調解會議紀錄（見本院卷第116頁）在卷
      可稽，被告不爭執意向書及勞資爭議案件調解會議紀錄，
      並稱確實沒錢給工作人員，也有去勞工局調解等語（見本
      院卷第100頁背面），足見原告確有招募工作人員，以利
      被告與出版商公會訂定合作意向書後，進而與個別出版商
      締約取得授權，俾便向使用語文著作之利用人收取權利金
      ，以逐步執行兩造間聘（僱）契約所約定之受託事項，是
      被告片面辯稱原告並未執行聘（僱）契約所約定之受託事
      項，不足採信。
（２）被告復辯稱原告違反注意事項（草案）第5條第2、6項規
      定，與Double A公司合作，共同向利用人收取權利金，並
      向非利用人之影印店收取保證金，故終止兩造間契約關係
      云云，原告亦否認之，並稱：注意事項（草案）僅係經濟
      部智慧財產局（以下簡稱智財局）邀集仲介團體開會討論
      之草案，尚未作成結論，而該事項第5條第6項係針對「利
      用人」，並非影印店，且伊並未與Double A公司合作向利
      用人收取權利金，亦未向非利用人之影印店收取保證金等
      語。經查：被告所辯之事實，有智財局96年8月7日智著字
      第09616003450號開會通知單及所附之注意事項（草案）
      在卷為憑（見本院卷第108至112頁），其中會議討論事項
      第（二）點即為「茲擬具著作權仲介團體委託代辦注意事
      項（草案）如附件，提請討論」，足見該注意事項僅係草
      案，亦未成為兩造契約內容，尚無拘束力可言。又綜觀注
      意事項第5條第2、6項係規定：「受仲介團體委託辦理收
      受申請授權文件或代收使用報酬之第三人，應注意下列事
      項，並應分別納入與仲介團體之合約書：（二）不得將仲
      介團體委託辦理收受申請授權文件或代收使用報酬之事項
      ，再委託其他第三人辦理；（六）除代收報酬外，不得向
      利用人另外加收其他代辦費或手續費」等語，縱認上開注
      意事項（草案）有拘束原告效力，惟第5條第6項係規範除
      使用報酬外，原告不得向「利用人」另收其他費用，然兩
      造皆稱影印店並非利用人，自非本條所欲規範或保護之對
      象。再查，被告對於原告究有何違反約定或其他違法情事
      ，迄未舉證以實其說，被告率爾遽認原告有上開違約情事
      ，抗辯兩造間委任關係已提前於97年4月11日於終止云云
      ，顯無足採。
（三）再按兩造聘（僱）契約第3條「獎勵條款」係約定：「簽
      署『利用人使用報酬契約』：按協會可分配金額中，依每
      件簽署契約金額之50％作為業務獎金」，又按合作契約書
      第5條第1項「委任報酬」亦約定：「按協會可分配金額中
      ，依總代收業績額百分之50之款項，作為甲方（即被告）
      應支付乙方（即原告）之委任報酬」，是兩造間書面契約
      雖約定原告得按利用人使用報酬之簽約金額，依總代收業
      績額百分之50之款項，作為委任報酬，惟原告主張除上開
      獎金外，被告亦於常務董事聯席會開會後口頭向原告表示
      每月另給付基本報酬2萬5000元等語，並以會議紀錄及預
      算表為據，被告對此未予爭執，並稱：2萬5000元是基本
      報酬，與交通費不同等語（見本院卷第101頁及背面），
      惟辯稱：確實有在開會後向原告及訴外人湯惟淵表示每月
      會另付2萬5000元基本報酬，但有告知因協會目前沒有錢
      ，要等協會業務開展有錢後才能給付云云。然證人湯惟淵
      於本院審理中證稱：渠係被告之國外事務部副總經理，並
      於該聯席會擔任紀錄。開會後秘書長甲○○係告知渠等因
      協會沒有錢，待向國際重製權聯盟（IFFRO）貸款後，就
      可支付每月2萬5000元報酬。渠有製作預算書，包括渠等
      之基本報酬及其他開銷共計25萬元折合歐元6000元，被告
      遂向IFFRO聲請歐元4000元補助以支付巡迴宣導費用，另
      貸款歐元6000元以支付基本報酬及其他開銷，上開款項皆
      撥入被告帳戶。且向IFFRO貸款才能給付報酬係針對第1個
      月報酬而言，並非每個月都要向IFFRO貸款等語（見本院
      卷第101頁背面、第102頁），被告亦是認確有收到上開兩
      筆歐元款項，足見被告依兩造間約定自有給付原告每月基
      本報酬2萬5000元義務。今被告自承自96年9月1日委任原
      告時起迄今皆未給付上開報酬，綜上，本件原告主張自96
      年9月1日起至97年7月31日時止，被告應給付之11個月報
      酬共計27萬5000元（計算式：25000×11=275000），另應
      自97年8月1日起至99年8月31日委任契約屆滿時止，按月
      給付報酬2萬5000元，即屬有據，應予准許。
五、綜上所述，原告依兩造間委任契約之約定，請求：（一）被
    告給付原告27萬5000元及自起訴狀繕本送達翌日（即97年8
    月23日）起至清償日止，按年息5%計算之利息，（二）被告
    自97年8月起至99年8月31日止，按月給付原告2萬5000元，
    為有理由，應予准許，逾此所為請求，為無理由，應予駁回
    。
六、本件原告勝訴部分，兩造分別陳明願供擔保請准宣告假執行
    或免為假執行，核無不合，爰分別酌定相當之擔保金額，予
    以准許。
七、本件事證已經明確，兩造其餘主張及舉證，核與本件判決結
    果不生影響，爰不再一一論述，附此敘明。
八、據上論斷，本件原告之訴為一部有理由，一部無理由，依民
    事訴訟法第79條、第390條第2項、第392條第2項，判決如主
    文。
中    華    民    國    98    年    3     月    31    日
                  勞工法庭    法  官  孫正華
以上正本係照原本作成。
如對本判決上訴，須於判決送達後20日內向本院提出上訴狀
中    華    民    國    98    年    3     月    31    日
                              書記官  林秀娥


司法院資訊處製作；財團法人民間司法改革基金會備份。
